臺灣臺南地方法院交通事件裁定　　　　　94年度交聲字第88號
移送機關　交通部公路總局嘉義區監理所麻豆監理站
受處分人
即異議人　甲○○
上列受處分人因違反道路交通管理處罰條例案件，對於交通部公
路總局嘉義區監理所麻豆監理站94年1月27日所為之裁決處分（
處分案號：麻監裁罰字第裁75-M00000000號）聲明異議，本院裁
定如下：
    主  文
異議駁回。
    理  由
一、聲明異議意旨略以：受處分人即異議人甲○○雖不否認有於
    民國93年11月22日下午6點45分左右，駕駛車牌號碼HI-5541
    號自用小客車，沿臺南縣山上鄉○○○○道台20線公路，由
    東往西方向，行經該公路20.3公里處時，因誤認已至應轉彎
    之路口，故在行車速度約為時速60公里之情況下煞車，而遭
    同向在後由劉慶霖所駕駛之車牌號碼2699-JH號自用小客車
    由後追撞，並造成劉慶霖所駕駛小客車上之乘客蔡玉梅及劉
    巧倫2人，均受有頭部外傷合併前額瘀腫等傷害後，而未報
    警前來處理，且未通知救護車前來救護被害人，隨即駕車離
    開現場等事實。然異議人之所以會在車禍發生後逕行駕車離
    去，係因肇事當時異議人所駕駛之小客車是遭劉慶霖駕車由
    後追撞，當時感覺撞擊力道非大，且異議人回頭察看劉慶霖
    所駕駛之車輛時，劉慶霖不僅態度正常，並曾以手勢向異議
    人致歉，更未表明車內乘客因本件車禍而受有傷害之情形，
    因此，異議人主觀上才會以為雙方人車均平安無事，而未下
    車察看，並隨即離開事故現場。何況被害人劉玉梅及劉巧倫
    2人所受之傷害均屬輕微，異議人事後並與被害人達成和解
    ，而且「行為非出於故意或過失者，不罰。」及「行為人對
    於構成犯罪之事實，明知並有意使其發生者，為故意。」，
    刑法第12條及第13條分別有明文規定，則異議人既無主觀上
    肇事致人受傷而逃逸之故意，因此並無原處分機關所指「肇
    事致人受傷逃逸」之情事。另異議人之車輛係遭劉慶霖所駕
    駛之小客車自後追撞，車禍之責任應完全歸責於劉慶霖追撞
    前車所致，異議人並非原處分機關所稱之肇事者。又依大法
    官會議解釋之意旨，亦認肇事逃逸而受吊銷駕駛執照，且終
    身不得考照之處罰規定，並非妥適，可知原處分內容應有違
    反該解釋意旨之情形，因此異議人認為原處分機關應以公平
    客觀之立場，審酌異議人是否有肇事致人受傷逃逸之故意，
    並非貿然處以永久吊銷駕駛執照之如此嚴厲處分，故異議人
    不服原處分，乃提起本件異議。
二、按汽車駕駛人，駕駛汽車肇事致人受傷或死亡而逃逸者，吊
    銷駕駛執照；而汽車駕駛人，曾依道路交通管理處罰條例第
    62條第1項之規定吊銷駕駛執照者，終身不得考領駕駛執照
    ，道路交通管理處罰條例第62條第1項後段及第67條第1項分
    別定有明文。
三、經查：
    （一）受處分人即異議人甲○○並不否認有於93年11月22日
          下午6點45分左右，駕駛車牌號碼HI-5541號自用小客
          車，沿臺南縣山上鄉○○○○道台20線公路，由東往
          西方向，行經該公路20.3公里處時，因誤認已至應轉
          彎之路口，故在行車速度約為時速60公里時煞車，而
          遭同向在後由劉慶霖所駕駛之車牌號碼2699-JH號自
          用小客車由後追撞後，並未下車察看，且未報警前來
          處理，亦未通知救護車救護被害人，隨即駕車離開現
          場等事實，且有臺南縣警察局南縣警交字第M0000000
          0號舉發違反道路交通管理事件通知單影本1紙、臺南
          縣警察局新化分局94年3月2日第0940000351號函所附
          之異議人、劉慶霖及被害人蔡玉梅及劉巧倫2人之警
          詢筆錄各1份、事故現場蒐證照片30張，以及道路交
          通事故現場圖、道路交通事故調查報告表（一）、（
          二）各1份在卷可參。又被害人劉巧倫、蔡玉梅2人因
          本件車禍而受有上述等傷害，除據被害人2人分別於
          警詢時證述明確外，並有上述臺南縣警察局新化分局
          94年3月2日第0940000351號函所附行政院衛生署臺南
          醫院93年11月22日診斷證明書影本2紙存卷足憑，故
          異議人於前述時、地，有駕車肇事致人受傷後逕行離
          開現場之情事，應可認定。
    （二）其次，受處分人即異議人甲○○雖辯稱：其之所以會
          在車禍發生後駕車離去，係因車禍當時感覺撞擊力道
          非大，且異議人回頭察看劉慶霖所駕駛之車輛時，劉
　　　　　慶霖不僅態度正常，且未表示車上乘客因本件車禍而
 　　　　 受有傷害等語。然而，異議人於因本件車禍所涉肇事
          逃逸公共危險案件之警詢中即已供承：「（警員問：
          當時為何肇事後不停車報警處理？）我當時急著送互
          助會錢給人，因與人約定送達時間已超過了，發生事
          故當時我車是被追撞的，當時車子仍能正常行駛，我
          感覺無大礙下，未停車處理就先送互助會給人，又因
          理時，現場已無人車了，我認為可能沒事就直接回家
          也沒報案了。」等語（參見卷附之93年11月24日警詢
          筆錄），可知異議人不僅於本件車禍發生時，即已明
          確知悉其所駕駛之車輛業與他車發生碰撞，且其於車
          禍發生後亦未下車察看即逕行離開現場，而當時被害
          人亦無任異議人先行去之任何行為或表示。據此並參
          酌異議人於該案偵查中復明確供稱：「（檢察官問：
          是否坦承肇事逃逸公共危險罪嫌？）我承認。因為我
          害怕所以才逃逸。」等情（參見臺灣臺南地方法院檢
          察署94年偵字第1010號偵察卷宗；94年1月18日偵訊
          筆錄），顯見異議人於前述時、地，駕車肇事致人受
          傷後，不僅未下車察看，且未報警處理，更未通知救
          護車前來救護被害人，隨即駕車逃逸等情，應尚可認
          定。
    （三）又本件車禍之發生，雖係劉慶霖所駕駛之小客車自後
          追撞受處分人即異議人甲○○所駕駛之小客車，然詳
          細觀察卷附之車輛受損照片內容，則可發現異議人所
          駕駛之小客車左車尾毀損嚴重、左後保險桿撞擊破損
          、左後車身葉子版凹陷破損、左後車燈破損，而劉慶
          霖所駕駛之小客車係右側前保險桿破損、右前側大燈
          破損、右側引擎蓋凹陷破損、右側前車角葉子版凹陷
          破損、右側前輪弧飾條掉落、右前車變形，足見本件
 　　　　 車禍發生當時，兩車之撞擊力道應甚為強烈，衡情異
          議人應知於此情況下，劉慶霖所駕駛之小客車車內人
          員，應可能受有相當程度之傷害。何況依照社會一般
          生活經驗判斷，發生此等嚴重車禍，如無逃逸故意之
          駕駛人通常應會下車查看，並確認對方車輛受損狀況
          及車內人員傷亡情形，進而決定如何處理善後事宜，
          實無隨即任意駕車離開現場之道理。另異議人在兩車
          嚴重碰撞後，不僅未下車察看，而且竟以看見後車駕
          駛人表情正常，且以手勢向異議人致歉，即認為未有
          人員受傷，並決定逕自駕車先行離去，此等認知及處
          置方式，實難認為與一般無肇事逃逸故意之駕駛人所
          可能採取之方式無違。故異議人上開所辯：其主觀上
          並無肇事逃逸之故意等語，經核尚難認為有理，而不
          足採信。
    （四）再者，按道路交通管理處罰條例第62條第1項後段「
          駕車肇事致人受傷而逃逸」之處罰規定，其立法目的
          係為維護交通安全，加強救護，減少被害人之死傷，
          並促使駕駛人肇事後能對被害人即時救護，同時亦在
          處罰交通事故發生後，駕駛人對於因車禍受傷或死亡
          之被害人棄置不顧之不道德行為，故駕駛人駕車肇事
          如果係出於過失，則其肇事逃逸的行為，應依照該條
          項加以處罰，本屬當然。至於該駕駛人對於交通事故
          之發生，縱然沒有任何過失時，為了達到保護社會公
          共安全之目的，其肇事後逃逸之行為，仍需負起本條
          項之行政秩序責任。何況每件車禍之發生，肇事雙方
          究竟何人具有過失？以及過失之內容為何？則均須經
          由法院之判斷始能加以確認，並非一般駕駛人可以當
          場輕易認定。因之，車禍發生後，無論駕駛人對於車
          禍之發生，是否具有過失，依照上開規定之意旨可知
          ，各駕駛人均應留在現場處理善後事宜，否則駕車肇
          事之結果，如果同時造成人員的傷亡，則駕車離去之
          駕駛人即難免除本條項之違規責任。據此，足見本條
          項所稱之肇事汽車駕駛人，係兼指肇事之雙方駕駛人
          ，並非僅指具有過失責任之駕駛人而已。故汽車駕駛
          人駕車肇事致人傷亡後，依照前述規定即有「停留現
          場」及「照顧救護受傷之被害人」等義務，而不能任
          意離去。再者，道路交通管理處罰條例第62條第1項
          條文中所稱之「致人受傷或死亡」，應屬「客觀處罰
          條件」，亦即車禍發生之結果，有人因此受傷或死亡
          ，而駕駛人亦已知悉發生車禍一事，然該駕駛人竟未
          下車留在現場並救護被害人，隨即駕車離開現場，則
          該逃離現場之肇事者，便已違反本條項之規定而需接
          受處罰，至於有人受傷或死亡之結果，該駕駛人於肇
          事當時則並無明確知悉之必要。此外，肇事駕駛人駕
          車肇事致人受傷而逃逸後，是否曾與被害人達成和解
          ，則係其肇事後對於民事損害賠償及所涉刑事告訴乃
          論之過失傷害罪等相關事宜之處置問題，此結果與其
          業已違反之肇事致人受傷而逃逸之交通違規行為，經
          核尚無任何關連，且亦不能因此而解免該駕駛人所犯
          交通違規之行政秩序罰責。
    （五）本件受處分人即異議人甲○○於上述時地，駕車肇事
          致被害人蔡玉梅、劉巧倫2人受傷後，竟率然棄上述
          「停留現場」及「照顧救護受傷之被害人」等義務於
          不顧，並隨即擅自離開現場，顯見其行為確已該當「
          駕車肇事致人受傷而逃逸」之交通違規構成要件無疑
          。至於異議人駕車肇事逃逸之行為，究係起因於心裡
          害怕緊張，或係欲先處理他事，則係其肇事後逃離現
          場之動機問題，異議人尚難僅據此即欲解免其業已觸
          犯之肇事逃逸違規責任。從而，異議人駕車肇事致被
          害人受傷後，未對被害人即時救護或報警前來處理，
          便擅自離開現場之行為，確有違反上述道路交通管理
          處罰條例第62條第1項後段之規定，故原處分機關就
          此部分違規，裁處異議人吊銷駕駛執照且終身禁考，
          經核並無違誤。
    （六）此外，受處分人即異議人甲○○因前述駕車肇事致人
          受傷而逃逸行為所涉之公共危險刑事案件，亦經臺灣
          臺南地方法院檢察署檢察官以94年度偵字第1010號偵
          查案件查明屬實後，予以緩起訴處分，並於依職權送
          請再議後，由臺灣高等法院臺南分院檢察署檢察長以
          94年度上職議字第398號處分書維持原處分在案等情
          ，則據本院調閱前述刑事偵查卷宗詳核無誤，且有臺
          灣臺南地方法院檢察署94年度偵字第1010號緩起訴處
          分書及臺灣高等法院臺南分院檢察署94年度上職議字
          第398號處分書各1份附卷足憑。因此，異議人於前述
          時、地，確有駕車肇事致被害人蔡玉梅、劉巧倫2人
          受傷後，隨即駕車逃逸之違規情事，應無疑問。
    （七）至受處分人即異議人甲○○於肇事後，業與被害人蔡
          玉梅、劉巧倫等人就民事損害賠償事宜達成和解，雖
          有卷附之93年12月9日和解書影本1紙資為佐證，然如
          前述，該和解事實僅係異議人駕車肇事後，就民事損
          害賠償部分等相關事宜之處理結果而已，與異議人前
          述業已違反道路交通管理處罰條例之違規駕駛行為，
          經核尚無任何影響，故異議人尚難僅執該和解書之相
          關內容，而指摘原處分內容有何不當之處。另司法院
          大法官會議釋字第531號解釋意旨，雖認依中華民國
          75年5月21日修正公布之道路交通管理處罰條例第62
          條第2項（本條項已於86年1月22日修正併入第62條第
          1項）之規定，汽車駕駛人，駕車汽車肇事致人受傷
          或死亡而逃逸者，吊銷其駕駛執照後，對於吊銷駕駛
          執照之人，已有回復適應社會能力或改善可能之具體
          事實者，是否應提供於一定條件或相當年限後，予肇
          事者重新考領駕駛執照之機會，有關機關應就相關規
          定一併儘速檢討，使其更符合憲法保障人民權益之意
          旨。然而，該解釋內容亦認為本條項規定，汽車駕駛
          人駕駛汽車肇事致人受傷或死亡，應即採取救護或其
          他必要措施，並向警察機關報告，不得逃逸，違者吊
          銷駕駛執照。其目的在增進行車安全，保護他人權益
          ，以維護社會秩序，與憲法第23條並無牴觸（司法院
          大法官會議釋字第284號解釋參照）。又道路交通管
          理處罰條例第67條第1項明定，因駕車逃逸而受吊銷
          駕駛執照之處分者，不得再行考領駕駛執照（本條項
          業於90年1月17日修正公布為終身不得考領駕駛執照
          ）。該規定係為維護車禍事故受害人生命安全、身體
          健康必要之公共政策，且在責令汽車駕駛人善盡行車
          安全之社會責任，屬維持社會秩序及增進公共利益所
          必要，與憲法第23條尚無違背等情。基此，顯見上開
          道路交通管理處罰條例第62條第1項後段及第67條第1
          項等規定，並無任何抵觸憲法之情形，故原處分機關
          即交通部公路總局嘉義區監理所麻豆監理站，就異議
          人前述駕車肇事致人受傷而逃逸部分之違規行為，依
          法吊銷異議人之駕駛執照，並諭知異議人終身不得考
          領駕駛執照等處分，經核尚屬合法且適當。至於異議
          人遭吊銷駕駛執照，日後是否可以重新考領，則應待
          有關機關就再次考照限制等相關規定一併檢討後，從
          新提案並送請立法院修正通過後，另行適用相關新修
          正法規之問題，異議人亦難僅據上述大法官會議解釋
          內容，而逕指原處分內容有何違法或不當。從而，足
          見異議人前述所辯：原處分裁處異議人吊銷駕駛執照
          ，並永久不得考照，處罰實屬過重，並非妥適等語，
          經核亦非有理，而不足採。
四、綜上所述，受處分人即異議人甲○○有於前述時、地，駕駛
    小客車與劉慶霖所駕駛之小客車發生碰撞，並造成劉慶霖所
    駕駛小客車車內之乘客蔡玉梅、劉巧倫2人受傷後逕行駕車
    逃逸之違規事實既可認定，則原處分機關即交通部公路總局
    嘉義區監理所麻豆監理站據此並引用上開道路交通管理處罰
    條例第62條第1項後段及第67條第1項等規定，裁處異議人吊
    銷駕駛執照，並終身不得考領駕駛執照，於法即無不當。至
    異議人就本件裁決處分之異議內容，經核並無理由，故應予
    以駁回。
據上論斷，應依道路交通案件處理辦法第19條，裁定如主文。
中     華     民     國     94     年    4    月  18  日
                     交通法庭    法   官  陳志成
右正本證明與原本無異。
如不服本裁定應於送達後5日內向本院提出抗告狀。
                                 書記官    黃  瓊  蘭
中     華     民     國     94     年    4    月  18  日
